【裁判字號】    89,上訴,839
【裁判日期】    890627
【裁判案由】    偽造文書等
【裁判全文】
臺灣高等法院臺中分院刑事判決                    八十九年度上訴字第八三九號
    上  訴  人
    即  被  告  丙○○
    選任辯護人  蕭慶賢
右上訴人因偽造文書等案件，不服臺灣台中地方法院八十八年度訴字第二一一三號中
華民國八十九年三月二十四日第一審判決（起訴案號：臺灣台中地方法院檢察署八十
八年度偵字第二一一○六號），提起上訴，本院判決如左：
    主  文
原判決撤銷。
丙○○連續行使偽造私文書，足以生損害於他人，處有期徒刑捌月。偽造「甲○○」
、「郭怡君」及「郭學儒」之印章各壹枚，以及如附表一所示之署押與印文，均沒收
。又連續行使偽造私文書，足以生損害於他人，處有期徒刑拾月。偽造之如附表二、
三所示之署押與印文，均沒收。主刑部分應執行有期徒刑壹年肆月，緩刑伍年。
    事  實
一、丙○○於民國（以下同）八十二年間起，在位於台中市○○路五八一號五樓之國
    泰人壽保險股份有限公司（下稱國泰公司）擔任保險業務員，而丙○○因為達國
    泰公司按月要求之保險業績，竟基於行使偽造文書之概括犯意，未事先徵詢郭甲
    ○○、郭怡君及郭學儒之同意，而先於八十二年七月十五日，委由台中市某一不
    知情之刻印店成年人偽刻「甲○○」、「郭怡君」及「郭學儒」之印章各一枚，
    其後復分別於如附表一所示時日，在其所服務之國泰公司上址，分別表明代理「
    甲○○」、「郭怡君」、「郭學儒」名義之意思，而先後偽造如附表一所示之印
    文及署押於如附表一所示之要保書上，而連續偽造如附表一所示要保書之私文書
    ，並進而先後於附表一所示之時日持向國泰公司投保人壽保險，以行使上開偽造
    之私文書，均足生損害於國泰公司對其要保人等資料管理之正確性，以及分別足
    生損害於如附表一所示之受損害人。又丙○○以上開如附表一所示之要保書投保
    並因而取得保險單四份後，因亟須用款，竟另行起意，而基於意圖為自己不法所
    有及行使偽造私文書之概括犯意，以先後於附表二所示之時日，在同一上址，表
    明其為要保人「甲○○」之意思，而先後偽造如附表二所示「甲○○」之印文及
    署押於如附表二所示之保單借款借據上，而連續偽造如附表二所示保單借款借據
    之私文書，並進而先後於附表二所示之時日，分別持如附表二所示保險單（均含
    如附表一所示之要保書各一份）及如附表二所示保單借款借據向國泰公司質押借
    款，以行使上開偽造如附表一所示之要保書及如附表二所示之保單借款借據之私
    文書，而足生損害於國泰公司對要保人質押借款等資料之正確性、郭甲○○及如
    附表一所示受損害人。其後復分別於如附表三所示之時日，在國泰公司上址，表
    明代理「甲○○」簽收之意思，先後偽造如附表三所示「甲○○」之署押及印文
    於如附表三所示國泰公司保全給付收據上，而連續偽造如附表三所示國泰公司保
    全給付收據之私文書，並交還國泰公司以資行使，均足生損害於國泰公司對於客
    戶資料管理之正確性及郭甲○○之方式，先後致國泰公司之人員陷於錯誤，而分
    別於如附表三所示之取款日給付丙○○如附表三所示之金額。
二、案經郭甲○○訴由台灣台中地方法院檢察署檢察官偵查起訴。
    理  由
一、訊據上訴人即被告丙○○（以下稱被告）除辯稱上開如附表一所示要保書中有二
    份係經被害人郭甲○○同意等情外，餘均供承不諱，核與被害人郭甲○○所述情
    節相符，復有如附表一所示之要保書、如附表三所示之國泰公司保全給付收據、
    空白保單借款借據一紙及國泰人壽保險股份有限公司八十八年十二月十三日及八
    十九年一月二十六日分別函附之附表等資料在卷足證，是被告上開部分之自白，
    核與事實相符。至被告上開辯稱部分，經查被告另於原審法院調查中供承，因郭
    甲○○不知其代為填寫如附表一所示之要保書，而投保上開四份保險，是上開保
    險費均係其所代為支付，郭甲○○則未曾給付如附表一所示保險單之保險費等語
    ，核與被害人郭甲○○指述情節相符。從而被告上開所辯，要屬卸責之詞，殊無
    可採。本件事證明確，被告上開犯行，堪以認定。
二、被告偽刻「甲○○」、「郭怡君」及「郭學儒」之印章各一枚後，復先後偽造如
    附表一所示之印文及署押於如附表一所示之要保書上，而連續偽造如附表一所示
    要保書之私文書，並進而持向國泰公司行使，自均足生損害於國泰公司對其要保
    人等資料管理之正確性，以及分別足生損害於如附表一所示之受損害人。又被告
    先後偽造如附表二所示「甲○○」之印文及署押於如附表二所示之保單借款借據
    上，而連續偽造如附表二所示保單借款借據之私文書，並進而分別持如附表二所
    示保險單（均含如附表一所示之要保書各一份）及如附表二所示保單借款借據向
    國泰公司行使以質借，自均足生損害於國泰公司對要保人質押借款等資料之正確
    性、郭甲○○及如附表一所示受損害人。另被告先後偽造如附表三所示「甲○○
    」之署押及印文於如附表三所示國泰公司保全給付收據上，而連續偽造如附表三
    所示國泰公司保全給付收據之私文書，並交還國泰公司以資行使，自均足生損害
    於國泰公司對於客戶資料管理之正確性及郭甲○○。核被告丙○○偽造如附表一
    所示要保書進而行使為郭甲○○投保之行為，係犯刑法第二百十六條、第二百十
    條（起訴書誤載為第二百十一條）之行使偽造私文書罪。又被告丙○○偽造如附
    表二所示「甲○○」之署押及印文於如附表二所示保單借款借據之私文書上，並
    持上開保單借款借據之私文書及如附表一所示要保書以質借，係犯刑法第二百十
    六條、第二百十條之行使偽造私文書罪、第三百三十九條第一項之詐欺取財罪。
    被告偽造如附表三所示「甲○○」之署押及印文於如附表三所示國泰公司保全給
    付收據私文書並進而交還國泰公司以行使之犯行，係犯刑法第二百十六條、第二
    百十條之行使偽造私文書罪。被告利用不知情之某刻印店成年人偽刻「甲○○」
    、「郭怡君」及「郭學儒」之印章各一枚，係間接正犯。被告偽造「甲○○」、
    「郭怡君」及「郭學儒」之印章各一枚，應分別係其偽造私文書之階段行為；又
    其偽造如附表一、二、三所示署押及印文，應均分別係其偽造如附表一、二、三
    所示私文書之部分行為，而均應為其偽造如附表一、二、三所示私文書之犯行所
    吸收，均不另論罪。另其偽造如附表一、二、三所示私文書後均持以行使，其偽
    造如附表一、二、三所示私文書之低度行為，均應為行使之高度行為所吸收，亦
    均不另論罪。被告先後四次於如附表一所示之時日行使如附表一所示要保書之私
    文書，時間緊接，所犯罪名相同，顯係出於概括之犯意為之，為連續犯，依刑法
    第五十六條之規定以一罪論，並加重其刑。被告先後七次行使如附表二所示保單
    借款借據之私文書及如附表一所示保險單（內均含要保書一份）之私文書以詐欺
    取財，以及七次行使如附表三所示國泰公司保全給付收據之私文書之犯行，其行
    使偽造私文書及詐欺取財犯行均時間緊接，所犯構成要件各相同，顯均係基於概
    括犯意而為之，均為連續犯，應依刑法第五十六條之規定，分別論以行使偽造私
    文書罪及詐欺取財罪。又被告所犯行使偽造保單借款借據及行使國泰公司保全給
    付收據之私文書罪，與所犯詐欺取財罪間，有方法結果之牽連關係，應從一重之
    行使偽造私文書罪處斷。又被告所犯行使偽造保單借款借據私文書及行使偽造要
    保書私文書之犯行與行使國泰公司保全給付收據私文書之犯行，均時間緊接，所
    犯罪名相同，顯係基於概括之犯意為之，均為連續犯，爰依刑法第五十六條之規
    定均以行使偽造私文書一罪論。被告先後七次以一同時行使保單借款借據及保險
    單（內均含要保書一份）之行為，同時觸犯數行使偽造私文書罪名，為想像競合
    犯，均應依刑法第五十五條之規定，從一重處斷。被告上開所犯行使偽造要保書
    之私文書罪及行使偽造附表二、三之私文書罪，犯意各別，行為互殊，應予分論
    併罰。又公訴人雖漏未敘及被告先後七次行使如附表二所示保單借款借據之私文
    書及如附表一所示保險單（內均含要保書一份）之私文書及七次行使偽造國泰公
    司保全給付收據私文書之犯行，然因上開部分事實與公訴人已起訴詐欺取財部分
    之犯罪事實，既均有方法結果之牽連關係，應為起訴效力所及，本院自得併予審
    究，附此敘明。原審予以論罪科刑，固非無見，惟查（一）被告行使如附表二、
    三所示之私文書，係連續犯，已如前述，原判決認為被告行使如附表二、三之私
    文書，分別應成立連續犯，尚有誤會。（二）被告並未於附表一所示之要保書上
    偽造郭信良、郭信義名義之署押，僅係在要保書上列渠等為受益人，此觀卷附所
    有要保書之記載自明，原判決此部份亦有誤會。（三）原判決既認定被告偽刻「
    甲○○」、「郭怡君」及「郭學儒」之印章各一枚以偽造如附表一所示要保書行
    使後，始另行起意持偽造「甲○○」之印章，以偽造如附表二、三之私文書，則
    被告行使如附表二、三之私文書罪，核與被告偽造「甲○○」等人之印章無涉，
    詎原判決於論以被告行使如附表二、三之私文書罪項下，就被告偽造之「甲○○
    」、「郭怡君」及「郭學儒」等人印章再諭知沒收，亦有未洽。（四）原判決既
    認定被告犯罪之動機、目的係為達其保險業績，然又認定其為被害人投保四份保
    險，「顯有招致道德危險之虞」，似乎又認為被告有惡意為被害人投保以詐取保
    險金之動機，前後所述顯有矛盾。被告上訴意旨，認原判決量刑過重，且其未為
    附表編號三之偽造文書犯行云云，空言指摘原判決不當，固無可取，但原判決既
    有前述可議之處，此部分即屬無可維持，應由本院撤銷改判。爰審酌被告犯罪期
    間長達數年餘、其犯罪之動機、手段、目的係為達其保險業績，且其後復數次持
    保險單質押借款，顯係因食隨知味甫一再質借，然犯後已供認大部分犯行，應係
    知所悔悟，態度尚稱良好等一切情狀，分別量處如主文所示之刑，並定其應執行
    之刑。查被告未曾受有期徒刑以上刑之宣告，有卷內前科表可查，經此偵審教訓
    ，應知警惕諒無再犯之虞，本院認所宣告之刑，以暫不執行為適當，併諭知緩刑
    五年，以勵自新。至偽造「甲○○」、「郭怡君」及「郭學儒」之印章各壹枚，
    雖均未扣案，惟不能證明業已滅失，應依刑法第二百十九條之規定，宣告沒收。
    又如附表一、二、三所示之署押與印文，均係偽造之署押及印文，應依刑法第二
    百十九條之規定，併宣告沒收。
三、被告經合法傳喚無正當理由不到庭，爰不待其陳述逕行判決。
四、據上論結，應依刑事訴訟法第三百七十一條、第三百六十九條第一項前段、第三
    百六十四條、第二百九十九條第一項前段，刑法第五十六條、第二百十六條、第
    二百十條、第三百三十九條第一項、第五十五條、第五十一條第五款、第七十四
    條第一款、第二百十九條，罰金罰鍰提高標準條例第一條前段，判決如主文。
本案經檢察官乙○○到庭執行職務。
中      華      民      國    八十九    年      六      月    二十七    日
                                  臺灣高等法院臺中分院刑事第十庭
                                        審判長法  官  林  照  明
                                              法  官  李  寶  堂
                                              法  官  蕭  廣  政
右正本證明與原本無異。
如不服本判決應於收受送達後十日內向本院提出上訴書狀，其未述上訴之理由者並
得於提起上訴後十日內向本院補提理由書（均須按他造當事人之人數附繕本）。
                                              書記官  陳  三  軫
中      華      民      國      八十九     年     六     月    二十九   日
附錄論罪科刑法條：
刑法第二百十條
偽造、變造私文書，足以生損害於公眾或他人者，處五年以下有期徒刑。
刑法第二百十六條
行使第二百十條至第二百十五條之文書者，依偽造、變造文書或登載不實事項或使登
載不實事項之規定處斷。
刑法第三百三十九條第一項
意圖為自己或第三人不法之所有，以詐術使人將本人或第三人之物交付者，處五年以
下有期徒刑、拘役或科或併科一千元以下罰金。
附表一：
保單號碼（要保書）  偽造及行使之時日  印文            署押（受損害人）
一、0000000000號    82年7月16日       甲○○共三枚    甲○○共四枚
    國泰萬代福211                     郭怡君共二枚    郭怡君共三枚
    終身壽險要保                      郭學儒共一枚    郭學儒共一枚
    書一份。
二、0000000000號    82年7月16日       甲○○共三枚    甲○○共四枚
    國泰新婦女增                      郭怡君共二枚    郭怡君共三枚
    值壽險要保書                      郭學儒共一枚    郭學儒共一枚
    一份。
三、0000000000號    85年1月23日       甲○○共二枚    甲○○共四枚
    國泰萬代福101                                     郭怡君共一枚
    終身壽險保險
    要保書一份。
四、0000000000號    85年9月23日       甲○○共一枚    甲○○共四枚
    國泰美滿人生                      郭怡君共一枚    郭怡君共二枚
    321終身壽險                       郭學儒共一枚    郭學儒共一枚
    要保書一份。
附表二：
保險單號碼（保單借款借據）  偽造及行使之時日    「甲○○」之署押及印文
一、0000000000號（共三紙）   86年1月13日            各二枚
                             86年9月8日             各二枚
                             87年2月20日            各二枚
二、0000000000號（共三紙）   86年1月13日            各二枚
                             86年9月8日             各二枚
                             87年2月20日            各二枚
三、0000000000號（一紙）     87年2月20日            各二枚
附表三：
國泰公司保全         偽造及取款之時日 「甲○○」之署押及印文 金額（元）
給付收據號碼
一、105002號             86年1月14日    署押一枚及印文二枚    17000元
    113621號             86年9月10日    署押一枚及印文二枚    7475元
    101254號             87年2月20日    署押一枚及印文二枚    2750元
二、105050號             86年1月14日    署押一枚及印文二枚    17000元
    113607號             86年9月10日    署押一枚及印文二枚    7475元
    101235號             87年2月20日    署押一枚及印文二枚    2750元
三、101217號             87年2月24日    署押一枚及印文二枚    6000元
                                       Ｃ


司法院資訊處製作；財團法人民間司法改革基金會備份。
